【裁判字號】    99,交聲,906
【裁判日期】    991201
【裁判案由】    聲明異議
【裁判全文】
臺灣嘉義地方法院交通事件裁定         99年度交聲字第906號
原處分機關  交通部公路總局嘉義區監理所
異  議  人
即受處分人  羅玉顯
上列異議人即受處分人因違反道路交通管理處罰條例案件，對於
交通部公路總局嘉義區監理所民國99年11月18日所為裁決（嘉監
裁字第裁70-L00000000號），聲明異議，本院裁定如下：
    主  文
原處分關於裁處罰鍰逾新臺幣壹萬伍仟元部分撤銷。
上開撤銷部分，羅玉顯不罰。
    理  由
一、原處分意旨略以：異議人即受處分人羅玉顯於民國96年3 月
    20日下午1 時5 分許，騎乘車號FRV-765 號重型機車，行經
    嘉義縣朴子市○○路與光復路口，為嘉義縣警察局朴子分局
    以第L00000000 號違規單舉發酒後駕車經測試呼氣酒精濃度
    值達0.74mg/l交通違規，前揭違規酒測值超過0.55mg/l依法
    移送公共危險罪部分業經臺灣嘉義地方法院檢察署檢察官於
    96年度偵字第2881號緩起訴處分書核處緩起訴處分，異議人
    對前揭違規舉發案件並無不服，於96年4 月2 日至本所到案
    接受裁決吊扣駕駛執照12個月之處分，並依緩起訴處分書向
    財團法人臺灣兒童暨家庭扶助基金會嘉義分事務所繳納新臺
    幣（下同）3 萬元，異議人於緩起訴期滿未再受刑事制裁，
    本所爰依違反道路交通管理處罰條例第35條規定，函知異議
    人仍應裁處罰鍰4 萬5 千元等語。
二、異議意旨略以：異議人於96年6 月22日就已繳給財團法人臺
    灣兒童暨家庭扶助基金會嘉義分事務所3 萬元，又再接通知
    要繳4 萬5 千元，希望能抵扣先前所繳納的3 萬元，再繳1
    萬5 千元，請求撤銷原處分等語。
三、按汽車駕駛人飲用酒類或其他類似物後，其吐氣所含酒精濃
    度超過每公升0.25毫克，不得駕車；駕駛汽車經測試檢定酒
    精濃度超過標準，處汽車駕駛人罰鍰1 萬5 千元以上6 萬元
    以下，並當場移置保管該汽車及吊扣駕駛執照1 年，道路交
    通安全規則第114 條第2 款、道路交通管理處罰條例第35條
    第1 項第1 款分別定有明文。又95年2 月5 日生效之行政罰
    法第26條規定：「一行為同時觸犯刑事法律及違反行政法上
    義務規定者，依刑事法律處罰之。但其行為應處以其他種類
    行政罰或得沒入之物而未經法院宣告沒收者，亦得裁處之。
    前項行為如經不起訴處分或為無罪、免訴、不受理、不付審
    理之裁判確定者，得依違反行政法上義務規定裁處之。」究
    其立法目的，無非以一行為同時觸犯刑事法律及違反行政法
    上義務規定時，由於刑罰與行政罰同屬對不法行為之制裁，
    而刑罰之懲罰作用較強，故依刑事法律處罰，即足資警惕時
    ，實無一事二罰再處行政罰之必要，且刑事法律處罰，由法
    院依法定程序為之，較符合正當法律秩序，應予優先適用，
    但罰鍰以外之沒入或其他種類行政罰，因兼具維護公共秩序
    之作用，為達行政目的，行政機關仍得併予裁處。而檢察官
    依刑事訴訟法第253 條之2 第1 項第4 、5 款規定為緩起訴
    處分，命被告向公益團體捐款或提供義務勞務者，被告係履
    行檢察官為緩起訴處分命令，此等命令名義上雖非刑罰，但
    仍是一種特殊的處遇措施，會產生未經裁判即生終局處理案
    件之實質效果，性質上已係實質的制裁，造成被告財產減少
    或義務增加的影響，亦即性質上屬干預人民自由之處分，與
    刑事制裁無異。況行政罰法第26條第1 項僅規定「依刑事法
    律處罰之」，並未明定應依刑法第33條、第34條所定刑罰之
    種類科罰。檢察官命令被告捐款或提供勞務，既為實質刑事
    制裁，自與行政罰法第26條第1 項「依刑事法律處罰之」規
    定，並無扞格之處。再觀諸刑事訴訟法第253 條之1 第1 項
    係91年2 月8 日增訂，行政罰法係94年2 月5 日公布，而制
    定在後的行政罰法第26條第2 項僅臚列「不起訴處分或為無
    罪、免訴、不受理、不付審理之裁判確定者」，而未將「緩
    起訴處分」納入，應係立法者有意排除，而非法律漏洞。故
    檢察官為緩起訴處分時如已對被告課予指示及負擔，自應認
    為已依刑事法律受到處罰，且緩起訴處分非屬不起訴處分，
    而無行政罰法第26條第2 項之適用。蓋：(一)依刑事訴訟法第
    253 條之1 規定，檢察官認被告所犯為死刑、無期徒刑或最
    輕本刑3 年以上有期徒刑以外之罪，於參酌刑法第57條所列
    事項及公共利益之維護，認以緩起訴為適當者，得定1 年以
    上3 年以下之緩起訴期間為緩起訴處分。故就要件而言，緩
    起訴基本上係認被告有犯罪嫌疑，而暫緩起訴，並得課被告
    予一定之負擔或指示（參同法第253 條之2 第1 項），此與
    不起訴處分係因犯罪嫌疑不足或其他原因（參同法第252 條
    、第253 條），且不得附條件或負擔，顯有不同。(二)又經檢
    察官為「緩起訴」處分者，於「緩起訴」之猶豫期間內，檢
    察官可對其持續觀察，若認其顯無反省警惕之情或根本欠缺
    反省警惕之能力（即符合同法第253 條之3 第1 項所列3 款
    情形）者，得依職權或依告訴人之聲請，將緩起訴處分撤銷
    ，並依法追訴，亦即在緩起訴處分之猶豫期間內，刑事訴追
    程序仍未終局確定，此與不起訴處分確定後，刑事訴追程序
    終結，檢察官原則上不得就同一行為再行起訴之法律效果迥
    異。(三)行政罰法第26條第2 項規定，既未明文包含緩起訴處
    分，對人民不利益規定，自不得任意擴張適用，而逕認行政
    罰法第26條第2 項規定，於經緩起訴處分亦有適用。故緩起
    訴處分與不起訴處分性質上有所不同，自無行政罰法第26條
    第2項 之適用其理至明。另道路交通管理處罰條例第35條第
    8 項明定：「前項汽車駕駛人，經裁判確定處以罰金低於本
    條例第92條第3 項所訂最低罰鍰基準規定者，應依本條例裁
    決繳納不足最低罰鍰之部分」，參以該條項係於94年12月28
    日增訂，並於95年3 月1 日施行，對照行政罰法第26條關於
    一事不二罰之規定，係於94年2 月5 日公布，於95年2 月5
    日施行，顯見該項規定之立法目的應係考量適用行政罰法第
    26 條 後，在酒後駕車違規應受刑事處罰者，刑事處罰額度
    低於行政罰之流弊。
四、經查：
(一)、異議人於96年3 月20日下午1 時5 分許，酒後已不能安全駕
    駛動力交通工具，竟仍騎乘車號FRV-765 號重型機車，在嘉
    義縣朴子市○○路與光復路口，為警攔查，經警測得其呼氣
    酒精值達0.74mg/l等情，為異議人所不爭執，並有嘉義縣警
    察局舉發違反道路交通管理事件通知單、原處分機關裁決書
    各1 份、臺灣嘉義地方法院檢察署檢察官96年度偵字第2881
    號緩起訴處分書附卷可稽，足認異議人確有上揭違規事實。
(二)、異議人因上開違規行為，另涉犯刑法第185 條之3 酒醉駕車
    之公共危險罪，經臺灣嘉義地方法院檢察署檢察官於96年5
    月3 日以96年度偵字第2881號為緩起訴處分，緩起訴處分期
    間1 年，異議人並應於緩起訴處分確定之日起2 個月內，向
    財團法人臺灣兒童暨家庭扶助基金會嘉義分事務所繳納3 萬
    元，該緩起訴處分於96年5 月21日確定，97年5 月26日緩起
    訴期滿未據撤銷，異議人並已依檢察官之命令於96年6 月22
    日支付上開3 萬元款項完畢等情，有臺灣高等法院被告前案
    紀錄表、上揭緩起訴處分書各1 份附卷可稽。
(三)、本件異議人上開酒駕行為，經檢察官依刑事訴訟法第253 條
    之2 第1 項第4 款規定為緩起訴處分，並命異議人向公益團
    體捐款。如前所述，該緩起訴處分名義上雖非刑罰，但仍是
    一種特殊處遇措施，造成異議人之財產減少，與刑事制裁無
    異，實質上即為刑事處罰。故檢察官為緩起訴處分並命向公
    益團體捐款者，其捐款解釋上亦屬道路交通安全管理處罰條
    例第35條第8 項所規定之罰金，若行為人所支付之緩起訴處
    分金，未達道路交通管理處罰條例第92條第3 項所定最低罰
    鍰基準規定者，依該條例第35條第8 項之規定，即須補繳不
    足最低罰鍰之部分，始為適法。參諸違反道路交通管理事件
    統一裁罰基準表之規定，對於駕駛人駕駛自小客車，而其吐
    氣所含酒精濃度超過每公升0.55毫克以上，其最低應納罰鍰
    之數額為4 萬5 千元。本件異議人在刑事部分，業經檢察官
    為緩起訴處分，並經檢察官命向財團法人臺灣兒童暨家庭扶
    助基金會嘉義分事務所捐款3 萬元，顯不足4 萬5 千元之最
    低罰鍰，自應依道路交通管理處罰條例第35條第8 項規定，
    就異議人所繳納不足最低罰鍰基準額之部分裁處罰鍰，即應
    於扣除上開3 萬元後，處以1 萬5 千元罰鍰，原處分機關漏
    未斟酌及此，就本件裁罰之罰鍰部分，遽對異議人裁處4 萬
    5千元，即有未洽。
四、綜上所述，本件異議人確有酒後駕車酒精濃度超過規定標準
    之違規行為，惟原處分機關疏未將異議人因本件經檢察官緩
    起訴處分而向公益團體繳納捐款之3 萬元部份予以扣除，因
    而裁處異議人罰鍰4 萬5 千元，容有未洽，是異議人請求已
    支付財團法人臺灣兒童暨家庭扶助基金會嘉義分事務所款項
    部分與罰鍰抵扣，為有理由，自應由本院將原處分逾1 萬5
    千元罰鍰部分撤銷，另為主文第2 項之諭知。又有關吊扣駕
    駛執照、參加道安講習之處分係罰鍰以外對於預防再犯之行
    政罰，乃為抑止酒後駕車之不法行為，維護道路交通用路權
    人之生命、身體之安全法益，依行政罰法第26條第1 項但書
    之規定，原處分機關得裁處之，附此敘明。
五、依道路交通管理處罰條例第87條第2 項，道路交通事件處理
    辦法第19條，裁定如主文。
中    華    民    國    99    年    12    月    1     日
                  交通法庭法  官  李秋瑩
上為正本，係照原本作成，證明與原本無異。
如不服本裁定，應於送達後5 日內，向本院提出抗告狀（應附繕
本）。
中    華    民    國    99    年    12    月    1     日
                          書記官  楊國色

司法院資訊處製作；財團法人民間司法改革基金會備份。
